【裁判字號】    97,訴,3768
【裁判日期】    971009
【裁判案由】    毒品危害防制條例
【裁判全文】
臺灣板橋地方法院刑事判決              97年度訴字第3768號
公  訴  人  臺灣板橋地方法院檢察署檢察官
被      告  甲○○
上列被告因違反毒品危害防制條例案件，經檢察官提起公訴（97
年度毒偵字第6239號），本院判決如下：
    主  文
本件公訴不受理。
    理  由
一、公訴意旨略以：被告甲○○前分別因施用第一級毒品、第二
    級毒品案件，先後2 次經觀察、勒戒後，均認無繼續施用毒
    品之傾向，由臺灣宜蘭地方法院檢察署檢察官各於民國89年
    7 月7 日、90年2 月8 日以89年度毒偵緝字第220 號、89年
    度毒偵字第1017號、90年度毒偵緝字第10號為不起訴處分確
    定；又於90年間因施用第一級毒品，經臺灣臺東地方法院判
    處有期徒刑7 月確定，於95年6 月9 日因縮短刑期假釋出監
    ，並付保護管束，迨於96年11月9 日保護管束期滿，指揮書
    執行完畢日期為97年2 月19日（起訴書誤載為93年8 月6 日
    執行完畢）。詎被告仍不知悔改，基於施用第一級毒品及第
    二級毒品之犯意，於97年7 月16日9 時許（起訴書原記載97
    年7 月18日為警採尿前回溯26小時內某時，經公訴人當庭更
    正）及同年7 月18日為警採尿前回溯96小時之不詳時間內，
    在其位於臺北縣之住處或不詳地點，分別施用第一級毒品海
    洛因及第二級毒品甲基安非他命。嗣於97年7 月18日11時25
    分許，在臺北縣板橋市○○路200 巷31號1 樓，經警持搜索
    票查獲注射針筒1 支、海洛因殘渣袋3 個、塑膠分裝鏟1 支
    等物，始查悉上情，因認被告涉犯毒品危害防制條例第10條
    第1 項之施用第一級毒品罪及同條第2 項之施用第二級毒品
    罪嫌等語。
二、按起訴之程序違背規定，應諭知不受理之判決，並得不經言
    詞辯論為之，刑事訴訟法第303 條第1 款、第307 條分別定
    有明文。又施用第一級毒品者，處6 月以上5 年以下有期徒
    刑；施用第二級毒品者，處3 年以下有期徒刑，毒品危害防
    制條例第10條亦規定甚明。又按92年7 月9 日修正公布，自
    93 年1月9 日起施行之毒品危害防制條例第20條、第23條，
    依施用第一、二級毒品者之為「初犯」、「5 年內再犯」或
    「5 年後再犯」，異其刑事處遇程序，規定「初犯」者，經
    觀察、勒戒或強制戒治後，應為不起訴處分或不付審理之裁
    定，亦即以觀察、勒戒或強制戒治之保安處分代替刑事訴追
    ；經觀察、勒戒或強制戒治執行完畢釋放後「5 年內再犯」
    者，依法追訴或裁定交付審理；至於經觀察、勒戒或強制戒
    治執行完畢釋放後「5 年後再犯」者，亦適用「初犯」以保
    安處分代替刑事訴追之程序。其立法理由謂因施用第一級或
    第二級毒品者具「病患性犯人」之特質，故對「初犯」者，
    送觀察、勒戒，戒除其身癮，或進一步施以強制戒治，戒除
    其心癮；經觀察、勒戒或強制戒治執行完畢釋放後「5 年後
    再犯」者，因前所實施之觀察、勒戒或強制戒治已收5 年之
    遮斷效，足以遮斷其施用毒品之毒癮，故仍適用「初犯」以
    保安處分代替刑事訴追之程序。至經觀察、勒戒或強制戒治
    執行完畢釋放後「5 年內再犯」者，因其再犯率甚高，原實
    施之觀察、勒戒及強制戒治既已無法收其實效，爰依法追訴
    或裁定交付審理。故施用第一、二級毒品者，除曾經觀察、
    勒戒或強制戒治執行完畢後5 年內再犯之情形外，均仍得適
    用以保安處分代替刑事訴追程序之規定，並不限於初犯施用
    毒品者。則初犯施用毒品罪後，於5 年內第二次再犯，因時
    值毒品危害防制條例修正前，經依修正前舊法追訴處罰同時
    並施以強制戒治，嗣於該條例修正公布並施行後，始第三次
    （或第三次以上）再犯，且其行為時距第二次再犯而經觀察
    、勒戒或強制戒治執行完畢釋放時之間隔已滿5 年者，依其
    第二次再犯經保安處分執行完畢釋放後5 年內未曾再犯之情
    形以觀，核與初犯經保安處分執行完畢釋放後「5 年內再犯
    」者，其再犯率高，原實施之觀察、勒戒及強制戒治已無法
    收其實效之情形則迥不相侔，而與「5 年後再犯」者，已收
    5 年遮斷效之情形相同；本於上開對具治療成效之病患性毒
    品犯，期能藉由強制治療之保安處分戒除其身、心癮之立法
    本旨，自應認與5 年後再犯之情形相同，仍適用以保安處分
    代替刑事訴追之規定，最高法院96年度台非字第123 號、第
    153 號、第201 號、第224 號、第256 號判決意旨可資參照
    。
三、查被告甲○○前於89年間因施用毒品案件，經臺灣宜蘭地方
    法院以89年度毒聲字第599 號裁定送觀察、勒戒，因認無繼
    續施用毒品傾向，由臺灣宜蘭地方法院檢察署於89年7 月7
    日以89年度毒偵緝字第220 號為不起訴處分確定，而於89年
    7 月10日釋放出所。又於同年間再因施用毒品案件，經臺灣
    宜蘭地方法院以89年度毒聲字第1024號裁定送觀察、勒戒，
    因認無繼續施用毒品傾向，於90年2 月6 日釋放出所，並由
    臺灣宜蘭地方法院檢察署於90年2 月8 日以90年度毒偵緝字
    第10號為不起訴處分確定。再於90年間因施用毒品案件，由
    檢察官聲請強制戒治並提起公訴，戒治部分經臺灣臺東地方
    法院以90年度毒聲字第388 號裁定令入戒治處所施以強制戒
    治，嗣於戒治期間經評定為合格，而由同院以91年度毒聲字
    第114 號裁定停止戒治，所餘戒治期間保護管束（原戒治期
    滿日為91年9 月10日），而於91年6 月11日因停止處分出所
    ，迨於戒治期滿日保護管束未經撤銷而執行完畢；起訴部分
    則經臺灣臺東地方法院以90年度訴字第212 號判處有期徒刑
    7 月確定，於95年6 月8 日因縮短刑期假釋出監，並付保護
    管束，迨於96年11月9 日保護管束期滿，而指揮書執行完畢
    日期為97年2 月19日等節，此有被告刑案資料查註紀錄表、
    全國施用毒品案件紀錄表、臺灣高等法院被告前案紀錄表及
    臺灣臺東地方法院檢察署檢察官97年度執更丙字第39號執行
    指揮書各1 份在卷可憑。然本件依公訴意旨所認被告於97年
    7 月16日9 時許、97年7 月18日12時50分回溯96小時內某時
    ，分別施用第一級毒品海洛因及第二級毒品甲基安非他命之
    犯行，雖有被告於警詢、偵訊中之供述及其所有之注射針筒
    1 支、海洛因殘渣袋3 個、塑膠分裝鏟1 支等物扣案可證，
    且被告為警查獲時採尿送驗結果，確呈嗎啡（海洛因之代謝
    物）、甲基安非他命陽性反應，有臺灣檢驗科技股份有限公
    司於97年8 月11日出具之濫用藥物檢驗報告在卷可憑，復經
    被告於本院審理時自白其於為警查獲採尿前之97年7 月16日
    9 時許以將海洛因摻入香菸內點燃吸食煙霧之方式施用第一
    級毒品，及另於97年7 月17日中午某時將甲基安非他命置入
    玻璃球內點火吸食煙霧之方式施用第二級毒品等情節，足認
    被告上開施用第一級毒品、第二級毒品之犯行，固然屬實，
    惟被告本次經起訴之犯行，距前次強制戒治執行完畢（即91
    年9 月10日）之時間，已逾5 年，且此5 年期間內均未曾再
    犯，應合於5 年後再犯之規定，揆諸上開說明，自應適用毒
    品危害防制條例第20條第3 項，仍應適用同條第1 項之規定
    ，重行觀察、勒戒等程序。
四、從而，本件起訴事實與前揭毒品危害防制條例第23條第2 項
    所定之訴追要件既有不符，起訴程序於法顯有未合，依首揭
    說明，爰不經言詞辯論，逕為不受理之判決，自應由檢察官
    依毒品危害防制條例第20條第3 項規定，重行聲請觀察、勒
    戒程序。
據上論斷，應依刑事訴訟法第303 條第1 款、第307 條，判決如
主文。
中    華    民    國    97    年    10    月    9     日
                  刑事第十五庭  審判長法  官  張江澤
                                      法  官  劉景宜
                                      法  官  陳海寧
以上正本證明與原本無異。
如不服本判決應於送達後10日內向本院提出上訴狀
                                      書記官  彭麗紅
中    華    民    國    97    年    10    月    9     日


司法院資訊處製作；財團法人民間司法改革基金會備份。
